【裁判字號】    89,訴,1076
【裁判日期】    900413
【裁判案由】    侵權行為損害賠償
【裁判全文】
臺灣屏東地方法院民事判決  八十九年度訴字第一○七六號
    原      告  丙○○  即林.
                丁○○  即林.
                          住同.
                乙○○  即林.
                          住台.
                戊○○○即林.
                          住高.
                己○○  即林.
                          住屏.
    共同
    訴訟代理人    林幸郎律師
    被      告    甲○○      .
    訴訟代理人    陳彥勝律師
右當事人間請求侵權行為損害賠償事件，本院判決如左：
    主      文
被告應給付原告新臺幣肆拾萬貳仟零玖拾伍元，及自民國八十八年十二月一日起至清
償日止按年息百分之五計算之利息，原告其餘之訴駁回。
訴訟費用由被告負擔十分之一；餘由原告負擔。
    事    實
甲、原告方面：
一、聲明：求為判決被告應給付原告新臺幣（下同）三百五十萬元，及自起訴狀繕本
    送達翌日起至清償日止按年息百分之五計算之利息。
二、陳述：
  (二)被告於民國八十六年九月十二日九時三十分許，駕駛車號ＷＧ─一六一七號自小
    客車，由屏東縣東港鎮往林邊鎮方向行駛，行經屏東縣東港鎮○○里○○路段時
    ，違規迴轉，致與同向行駛之林新丁所駕駛之車號ＷＭＸ七三三號輕機車相撞，
    致林新丁頭部外傷並腦挫傷、腦浮腫、蜘蛛網膜下腔出血之傷害，刑事部分經台
    灣高等法院高雄分院八十九年度交上易字第一六九號駁回上訴維持台灣屏東地方
    法院八十七年度交易字第一七三號刑事判決院處被告有期徒刑六月在案，為此依
    據侵權行為損害賠償之法律關係請求被告賠償林新丁所受之損害。
  (二)茲請求被告賠償金額明細如下：
  1.醫療費用：原告受傷支出醫藥費三十萬元。
  2.喪失或減少勞動能力部分：原告受傷前任職屏東縣東港鎮○○路二─十六號邱耀
    邦養殖場，日薪一千五百元，每月薪資四萬五千元，原告身體狀況尚可工作至七
    十歲，原告現年六十五歲，尚可工作五年，因車禍而喪失工作能力之損害總計二
    百七十萬元。
  3.慰撫金：原告因車禍傷殘，形同植物人，精神損害甚鉅，請求慰撫金五十萬元。
三、證據：提出殘障手冊、證明書、安泰醫院醫療費用清單、邱綜合醫院醫療費用明
    細表、戶籍登記簿各一份，戶籍謄本四份。
乙、被告方面：
一、聲明：求為判決駁回原告之訴。
二、陳述：
  (一)林新丁於八十六年九月十二日九時三十分許，騎乘ＷＭＸ七三三號輕機車，由屏
    東縣東港鎮○○路段內側快車道上撞上同向正向左迴轉之由被告駕駛車號ＷＧ─
    一六一七號自小客車左側前車門，至該車門嚴重凹損，機車倒地，林新丁頭部受
    傷，惟依本案刑事案卷附之照片觀之，以輕機車竟能將自小客車左側前門撞成嚴
    重凹陷，自可判斷當時輕機車乃以極快速度向前猛衝，其違規在機車禁行之快車
    道上飛馳，撞上被告之自小客車，林新丁自應負本件肇事之完全責任。
  (二)本件原告等請求醫療費用三十萬元，依其提出之醫藥單據根本未有三十萬元，其
    確請求多達三十萬元，不知其依據為何？退萬步言，倘若被告須負賠償之責，其
    中全民健保代原告給付之醫療部分，依全民健康保險法第八十二條規定，已由中
    央健康保險局代位原告取得對被告之損害賠償請求權，原告自不得再向被告有所
    主張，此亦有台灣高等法院八十七年法律座談會民事類第二十號決議可資參照，
    是原告關於健保給付之醫療費用部分，不得向被告請求。
  (三)喪失工作能力部分，原告等主張林新丁受傷前任職屏東縣東港鎮○○路一之十六
    號之養殖場，日薪一千五百元，每月收入四萬五千元，自林新丁六十五歲計算至
    七十歲薪資損失二百七十萬元云云。惟原告提呈之訴外人邱耀邦出具之證明書，
    被告否認之，因林新丁有否在該處工作，倘若真有工作，其工資是否為每月四萬
    五千元，其工作所得有否申報所得稅，是其所主張之工作損失云云，不足採信。
  (四)本件被告系七十六歲之退伍老兵，每月月退俸僅二萬餘元，僅夠自己生活之所需
    ，原告等請求五十萬元之慰撫金顯屬過高。
丙、本院依職權調閱台灣高等法院高雄分院八十九年度上易字第一六九號偵審全卷資
    料，並訊問證人邱耀邦。
    理      由
一、本件原告主張被告於八十六年九月十二日九時三十分許，駕駛自小客車，由屏東
    縣東港鎮往林邊鎮方向行駛，行經屏東縣東港鎮○○里○○路段時，違規迴轉，
    而與同向行駛之林新丁所駕駛之輕機車相撞，致林新丁頭部外傷並腦挫傷、腦浮
    腫、蜘蛛網膜下腔出血之傷害等情，業據提出殘障手冊一份為證，被告雖不否認
    於前揭時地與林新丁騎乘之機車發生撞擊乙節，惟以本件車禍係林新丁違規在機
    車禁行之快車道上快速行駛所致，林新丁應負本件車禍之完全責任等語資為抗辯
    。
二、經本院依職權調閱台灣高等法院高雄分院八十九年度交上易字第一六九號被告所
    犯過失傷害偵審卷宗，依卷附警繪現場圖所示，本件車禍地點為屏東縣東港鎮○
    ○里○○路段，雙向整體觀察，該路段之最外側劃設白實線，為路面邊線，其內
    則雙向均各劃設白虛線，為車道線，道路中央則劃有雙黃實線，為分向限制線，
    而上開路段南下方向白實線右側緊鄰路燈基座，無法供機車通行，顯見該路段為
    四線車道，未劃有機車專用道，亦未另劃設標線分隔快、慢車道，是被告辯稱林
    新丁違規行駛於快車道上，顯無足採，先予敘明。又被告於警訊時初供：「我當
    時正欲迴轉至北上車道，剛轉至路中央時，‧‧‧」，另依道路交通事故調查報
    告表暨警繪現場圖、車禍現場及車損照片可知：林新丁騎乘之輕型機車，車禍發
    生後，在南下內側車道近白虛線處，遺有機車倒地後之刮地痕，車頭略朝南方，
    左傾倒置南下內側車道近黃實線處，林新丁血跡，遺留在另向北上內側車道近雙
    黃線實線處，所戴安全帽，遺留在另向北上車道邊線外側之路旁，上開刮地痕、
    機車停置、血跡遺留及安全帽靜止等之相關位置，排列而成一直線，被告駕駛之
    自小客車，車身左側前門後照鏡至近把手之處大面積凹陷等情。而按駕駛人一般
    平均反應能力為四分之三秒，反應距離等於每秒行駛距離乘四分之三，而被告自
    陳當時車速四十公里，林新丁擬自其左側超車，則被害人林新丁之車速當逾四十
    公里始得超越，是緊急狀況之反應距離需八．三二公尺，顯大於本件車禍路段二
    線車道之寬度七．三公尺，況被告並未提出證據證明林新丁有超速情事，且本件
    被害人林新丁在前開路段騎乘機車，除欲超車外，固應遵行在外側車道靠右行駛
    之規定，然本件被告在禁止迴車之路段迴車，則在後方同向行駛之林新丁依道路
    交通管理處罰條例及道路交通安全規則規定僅能自前車左側超越，足見當時應係
    林新丁騎乘機車在南向外側車道行駛，被告駕駛自小客車在同向車道前方，林新
    丁擬自左側超車，詎被告駕駛自小客車違規迴轉向左移動，林新丁閃避不及而擦
    撞自小客車左側前車門處，職是，被告在不得迴車之路段迴車，迴車前又未看清
    有無來往車輛，為本件車禍之發生原因，尚難認林新丁之駕駛行為有何過失。按
    道路交通安全規則第九十八條第一項第五款及第九十九條第一項第一款規定規定
    ：機器腳踏車在未劃分快慢車道之道路，應靠右行駛，除準備停車或臨時停車外
    ，並不得駛出路面邊線。另按分向限制線，為雙黃實線，用以劃分路面成雙向車
    道，禁止車輛跨越行駛，並不得迴轉；劃有分向限制線之路段，不得迴車；汽車
    迴車前，應看清無來往車輛，始得迴轉，道路交通標誌標線號誌設置規則第一百
    六十五條第一項、第二項前段、道路交通安全規則第一百零六條第二款及第五款
    分別定有明文。被告均有注意義務，而當時並無不能注意之情事，被告竟違反上
    開規定，恣意違規迴轉，致發生本件車禍，其有過失，已甚明確，而被害人林新
    丁因遭被告所駛自小客車撞擊，受有頭部外傷並腦挫傷、腦浮腫、蜘蛛網膜下腔
    出血、雙側前葉硬腦膜下積水、兩側顱內出血及左耳挫傷等傷害，隨後更陷入昏
    迷，意識不清，手腳萎縮，重度肢障，形同植物人等之重傷害等情，有前揭刑事
    案卷附邱綜合醫院、東港安泰醫院、順仁醫院等診斷證明書、病歷及殘障手冊等
    件可憑，足見被告前開過失與被害人林新丁之傷害有相當因果關係，至為明確，
    此經台灣省高屏澎區車輛行車事故鑑定委員會及台灣省車輛行車事故覆議鑑定委
    員會鑑定，均同此意見，有鑑定書附於上開刑事案卷可參。被告所辯，委無足採
    。
三、按因故意或過失，不法侵害他人之權利者，負損害賠償責任；不法侵害他人之身
    體或健康者，對於被害人因此喪失或減少勞動能力或增加生活上之需要時，應負
    損害賠償責任；不法侵害他人之身體、健康、名譽或自由者，被害人雖非財產上
    之損害，亦得請求賠償相當之金額，民法第一百八十四條第一項前段、第一百九
    十三條第一項、第一百九十五條第一項分別定有明文。本件被告過失侵害林新丁
    之權利，自應就林新丁之損失負賠償責任。茲就原告請求被告賠償費用，是否應
    予准許，分述如下：
  (一)醫療費用三十萬元部分：
  1.自費部分：
    被害人林新丁因本件車禍所生醫療費用，自費負擔部分為二千零九十五元，業據
    提出安泰醫院住院醫療費用清單一紙為證，而參酌原告所受之傷害，與被告之前
    揭行為間，應有相當因果關係存在，原告據為請求，自屬有據，是原告此部份所
    受損害應為二千零九十五元，原告所為請求於此範圍內為有理由，逾此部分所為
    請求，為無理由。
  2.健保負擔部分：
    原告因本件車禍所生醫療費用，其中二十八萬三千八百一十一元係由中央健康保
    險局負擔，有安泰醫院住院醫療費用清單、邱綜合醫院醫療費用明細表各一紙記
    載可憑。按全民健康保險之目的係在補償被保險人因治療疾病所產生之費用，填
    補被保險人之具體損害；被保險人於保險事故發生後，就其支出之醫療費用得依
    約向中央健康保險局請求填補其損害，其損害被填補之後，其對第三人之損害賠
    償請求權，即應讓與保險人及中央健康保險局，而不得再向該第三人請求損害賠
    償，否則即為不當得利，全民健康保險法第八十二條之規定：「保險對象因汽車
    交通事故，經本保險提供醫療給付者，本保險之保險人得向強制汽車責任保險之
    保險人代位請求該項給付」即揭斯旨。雖全民健康保險法第八十二條僅規定在加
    害人投保強制汽車保險時，中央健康保險局得逕向強制汽車責任險之保險人代位
    請求，惟基於全民健康保險之性質、目的及法律解釋之完整性，應認所有之全民
    健康保險，均有保險人代位權之適用。至上揭規定之創設意義，應僅係在簡化求
    償途徑，使中央健康保險局不必依循一般向加害人求償之途徑爾，要無排除向加
    害人代位求償情況之意思。準此，被害人林新丁因本件車禍所生醫療費用，其中
    二十八萬三千八百一十一元部分，既經中央健康保險局支付，則該部分之醫藥費
    請求權即移轉予中央健康保險局，原告自不得再請求被告給付。故原告此部份主
    張不應准許。
  (二)減少勞動能力部分：
    原告主張林新丁受傷前任職屏東縣東港鎮○○路二─十六號養殖場，日薪一千五
    百元，每月薪資四萬五千元，原告身體狀況尚可工作至七十歲，原告現年六十五
    歲，尚可工作五年，因車禍而喪失工作能力之損害總計二百七十萬元等語，並提
    出證明書一紙為證。然出具該證明書之證人邱耀邦到庭證稱：「．．．我有請其
    他人養魚但沒有固定人員，通常我給工資大約一天一千一百元，每月三萬元，我
    應該沒有雇用林新丁養魚，如果有雇用過的員工應該會記得。」、「（提示證明
    書上面的字是否為你所簽名？）我沒有僱用林新丁這個人，但上面的字是我寫的
    。」（見九十年三月二日言詞辯論筆錄），顯見該證明書所載並非真實，原告雖
    稱林新丁確實有在證人的漁塭養魚，證人請的工人很多，可能沒有辦法記起來等
    語，然證人已到庭陳述明確，原告聲請再訊問證人，恐有勾串虛偽之虞，顯無必
    要。是原告所提之證明書尚不足以證明林新丁確有在養殖場工作，原告復未提出
    其他證據以實其說，是原告此部份之請求洵屬無據，不應准許。
  (三)非財產上之損害部分：
    本件林新丁因可歸責於被告之過失，因而受有頭部外傷併腦挫傷、腦浮腫、蜘蛛
    網膜下腔出血、雙側前葉硬腦膜下積水、兩側顱內出血及左耳挫傷，其後更陷入
    昏迷，意識不清，手腳萎縮，重度肢障，形同植物人狀態，雖經覓醫治療，均無
    起色，境遇實甚淒慘，其心中自感痛苦，爰審酌林新丁受傷時年逾六十，嗣於八
    十八年三月十七日上午八時三十分許死亡，所受傷害相當嚴重，精神自受有痛苦
    ，被告並非故意傷害，另並衡量兩造之身分、地位等一切情狀，認原告請求五十
    萬元，尚屬過高，應予核減為四十萬元，於此數額之請求，為無理由。
四、綜上所述，核計原告所受損害之金額為四十萬二千零九十五元。從而原告依侵權
    行為損害賠償之法律關係請求被告賠償損害四十萬二千零九十五元，及自起訴狀
    繕本送達翌日即八十八年十二月一日起至清償日止，按年息百分之五計算之法定
    遲延利息之請求，即屬有據，應予准許，逾此範圍之請求為無理由，應予駁回。
五、結論：本件原告之訴，為一部有理由，一部無理由，並依民事訴訟法第七十九條
    但書，判決如主文。
中      華      民      國     九十      年      四      月     十三    日
                                    臺灣屏東地方法院民事第一庭
~B法      官  沈佳宜
右為正本，係照原本作成。
如對本判決上訴，須於判決送達後廿日內向本院提出上訴狀。
~B法院書記官  黃秀梅
中      華      民      國    九十      年      四      月      十六    日


司法院資訊處製作；財團法人民間司法改革基金會備份。
